【裁判字號】    89,台上,2410
【裁判日期】    891026
【裁判案由】    確認債權不存在等
【裁判全文】
最高法院民事判決                              八十九年度台上字第二四一○號
    上 訴 人  甲○○
                      指定送達.
    被上訴人  丙○○
              乙○○
右當事人間請求確認債權不存在等事件，上訴人對於中華民國八十八年三月三十日台
灣高等法院台中分院第二審更審判決（八十六年度上更(一)字第九三號），提起上訴，
本院判決如左：
    主  文
原判決廢棄，發回台灣高等法院台中分院。
    理  由
本件被上訴人主張：坐落彰化縣花壇鄉○○○段灣子口小段九四之七二號土地（下稱
系爭土地），原為被上訴人丙○○所有，於民國八十三年六月八日以被上訴人乙○○
為抵押債務人，設定擔保債權新台幣（下同）二千萬元之抵押權予上訴人，約定存續
期限自八十三年六月三日起至同年八月三日止。惟上訴人並未交付借款予乙○○。嗣
系爭土地經訴外人蔡奉育聲請台灣彰化地方法院（下稱彰化地院）拍賣，上訴人以其
執有乙○○背書之如原判決附表（下稱附表）所示本票七紙（下稱系爭本票），金額
共四百八十二萬元，向彰化地院聲明參與分配。因系爭本票上乙○○背書之印文均屬
偽造，上訴人對於乙○○並無本票債權存在，其於系爭土地之抵押權自亦不存在等情
，求為確認(一)上訴人對乙○○之系爭本票債權不存在；(二)丙○○與上訴人間就系爭土
地所設定之上開抵押權不存在之判決。
上訴人則以：乙○○為訴外人羅林原木實業有限公司（下稱羅林公司）之董事，伊於
八十二年間向羅林公司購買房地一戶，已繳價金一百九十七萬元，嗣雙方協議解約，
羅林公司同意退還伊所繳購屋款，並加計利息違約金共計二百三十萬元，改為向伊之
借款，由羅林公司總經理羅燈發代表該公司簽發如附表編號一所示本票，經乙○○背
書後交付予伊。嗣羅林公司又向伊借款，由羅燈發個人簽發如附表編號二至七號所示
之本票，亦經乙○○背書後交付予伊，並將系爭土地設定抵押權登記予伊。乙○○於
系爭本票之背書均屬真正，且又於另筆土地交易中承擔系爭本票債務等語，資為抗辯
。
原審維持第一審所為如被上訴人聲明之判決，駁回上訴人之上訴，無非以：查被上訴
人主張系爭土地原為被上訴人丙○○所有，於八十二年九月二日設定本金最高限額六
百萬元抵押權予訴外人蔡奉育，復於八十三年六月八日以被上訴人乙○○為抵押債務
人，設定二千萬元之第二順位抵押權予上訴人。嗣訴外人蔡奉育聲請彰化地院以八十
三年度拍字第二一六號裁定准許拍賣抵押物，並於八十三年六月三十日以八十三年度
執庚字第一八五七號強制執行事件實施強制執行，於八十三年十一月三日由訴外人鄭
美梅以八百九十六萬元之價格得標買受，並經塗銷系爭抵押權登記、辦理所有權移轉
登記完畢。上訴人於八十三年七月十四日以乙○○分別於八十三年五月五日、二十三
日向其借款二百三十萬元、二百五十二萬元，合計四百八十二萬元，提供系爭土地設
定抵押權予伊為由，聲明參與分配，彰化地院依上訴人申報之抵押債權本息，於分配
表上列載其分配金額為三百五十六萬一千一百九十六元，因上訴人於八十三年十二月
十二日聲明異議，被上訴人乃提起本件訴訟，嗣彰化地院於八十四年四月二十四日將
上開上訴人分配款辦理提存（該院八十四年度存字第三一三號），迄未由上訴人領取
等情，為兩造所不爭，堪信為真實。次查上訴人對其未交付借款予乙○○乙節，並不
爭執，對於附表編號一本票，係羅林公司總經理羅燈發與其達成房地解約協議後，以
羅林公司名義簽發；附表編號二至七號本票六紙，金額合計二百五十二萬元，則係羅
林公司基於合作契約書，向其借款二百萬元，而由羅燈發以其個人名義簽發等情，亦
為上訴人所是認，則上訴人與被上訴人乙○○個人間並無金錢借貸關係存在，要無疑
義。又查，羅燈發交付系爭本票予上訴人時，乙○○均不在場，為上訴人所自認，而
乙○○就系爭本票背面蓋有其印文並不知情乙節，則據上訴人對其證詞真正並不爭執
之羅燈發證實，是以，被上訴人乙○○縱曾與羅燈發至澎湖與上訴人商議羅林公司貸
款事宜，亦難遽認乙○○同意並授權羅燈發代理其於系爭本票為背書行為。再查，系
爭本票背書章係羅林公司會計所刻，置於公司領取信件使用，為上訴人所自陳，是乙
○○縱不反對羅林公司以該印章領取信件，亦難據此認定乙○○不反對以該印章為系
爭本票之背書，而應就逾越代理權部分行為負表見代理責任。上訴人復辯稱被上訴人
乙○○因同意由其代為清償訴外人邱鵬正之債務五百十五萬元，而於八十三年六月二
十三日將坐落南投縣埔里鎮○○段一之一七六地號等五筆（應係水尾段一之一七六、
二四一之二七九、一之一七五、二四一之二七八四筆之誤，見一審卷五七頁）土地出
賣予伊，並同意承擔上開債務中之四百三十五萬元，因此簽發九百五十萬元本票與伊
，應負承擔系爭本票債務之責云云，為被上訴人乙○○所否認。經查，上開九百五十
萬元本票為被上訴人乙○○應上訴人之要求而簽發，作為上開四筆土地「過戶」之擔
保，上訴人始願將系爭土地設定之抵押權塗銷及返還系爭土地所有權狀等情，有切結
書、支票、本票等件為證，核與上訴人所自承：「其意思就是以埔里的土地抵償九百
五十萬元，埔里土地若過戶給我，債務就一筆勾銷，九百五十萬元之本票就作廢」之
意旨，及本票所載「埔里鎮○○段土地設定給甲○○時，此本票自然作廢」相符，足
徵被上訴人乙○○主張其簽發九百五十萬元之本票，係為擔保上開四筆土地移轉登記
予上訴人，尚難認其係為清償自己之債務或承擔羅林公司之債務而簽發。況上開四筆
土地為乙○○個人及羅林公司共同出資購買，由乙○○將之出售予上訴人，上訴人則
代為清償乙○○個人所欠訴外人邱鵬正之五百十五萬元債務，及抵償羅林公司對於上
訴人所負債務四百三十五萬元，亦不能執此遽認乙○○同意由其個人承擔羅林公司之
債務，此復可由上訴人向執行法院申報抵押債權時，亦未提出該九百五十萬元本票，
主張其抵押債權，可資佐證。是以，上訴人辯稱乙○○業已承擔系爭本票債務，要無
可採。本件上訴人與乙○○個人間既無金錢借貸關係，訴外人羅燈發於系爭本票之背
書又未經乙○○授權，乙○○個人亦未於事後承擔系爭本票債務，則上訴人就系爭土
地所設定之抵押權所擔保之債權自難認其存在。從而，被上訴人乙○○請求確認上訴
人對其之系爭本票債權不存在，及丙○○請求確認上訴人就系爭土地所設定之抵押權
不存在，為有理由，應予准許等詞，為其判斷之基礎。
按第三人與債權人訂立契約承擔債務人之債務者，其債務於契約成立時，移轉於該第
三人，民法第三百條定有明文。查上訴人與被上訴人乙○○於八十三年六月二十三日
達成協議，由乙○○出具切結書將坐落南投縣埔里鎮○○段之四筆土地出賣予上訴人
，上訴人則代乙○○清償所欠訴外人邱鵬正之欠款本息五百十五萬元，並簽發八十三
年七月十日期同額支票一紙交由代書林廣達保管之同時，因上訴人要求被上訴人乙○
○代還羅燈發所積欠之四百三十五萬元債務，上訴人始願將系爭抵押權塗銷及返還土
地所有權狀，被上訴人乙○○因上開四筆土地為其與羅林公司共同出資購買，乃簽發
其個人名義之面額九百五十萬元之本票予上訴人等情，為原審確定之事實，則上訴人
迭次辯稱被上訴人乙○○業因簽發其個人名義之上開九百五十萬元本票而承擔系爭本
票債務，是否全無足採？攸關本件被上訴人之請求有無理由，本院前次發回意旨曾予
指明，乃原審猶未遑詳查審認，遽為上訴人敗訴之判決，尚嫌疏略。上訴論旨，指摘
原判決不當，求予廢棄，非無理由。
據上論結，本件上訴為有理由。依民事訴訟法第四百七十七條第一項、第四百七十八
條第一項，判決如主文。
中      華      民      國    八十九    年      十      月    二十六    日
                              最高法院民事第六庭
                                  審判長法官  朱  錦  娟
                                        法官  蘇  達  志
                                        法官  顏  南  全
                                        法官  陳  碧  玉
                                        法官  劉  福  聲
      右正本證明與原本無異
                                              書  記  官
中      華      民      國    八十九    年     十一     月      七      日


司法院資訊處製作；財團法人民間司法改革基金會備份。
